台灣台北地方法院民事判決　　　　　　　97年度簡上字第20號
上　訴　人　　乙○○
訴訟代理人　　戊○○
　　　　　　　甲○○
被　上訴人　　丙○○
兼訴訟代理人　丁○○
上列當事人間請求清償債務事件，上訴人對於中華民國96年11月
5 日本院台北簡易庭96年度店簡字第2277號第一審判決，提起上
訴，本院於民國97年8 月20日言詞辯論終結，判決如下：
    主      文
被上訴人丙○○應給付上訴人新台幣貳拾萬貳仟捌佰肆拾貳元
，及如附表所示之利息。
上訴人其餘變更之訴駁回。
變更之訴訴訟費用由被上訴人丙○○負擔五分之四，餘由上訴
人負擔。
    事實及理由
甲、程序方面：
    按於簡易程序第二審為訴之變更，非經他造同意不得為之。
    但請求之基礎事實同一，或減縮應受判決事項之聲明者，不
    在此限，民事訴訟法第436 條之1 第3 項準用第446 條第1
    項但書、第255 條第1 項但書第2 款、第3 款定有明文。所
    謂請求之基礎事實同一，係指變更之訴與原訴之主要爭點有
    共同性，各請求利益之主張在社會生活上可認為同一或關連
    ，而就原請求之訴訟及證據資料，於審理繼續進行在相當程
    度範圍內具有同一性或一體性，得期待於後請求之審理予以
    利用，俾先後兩請求在同一程序得加以解決，避免重複審理
    ，進而為統一解決紛爭者，即屬之。本件上訴人於原審以其
    持有被上訴人為履行上訴人與被上訴人丙○○間於95年11月
    5 日所為互助會停標協調會之約定，所共同簽發之本票，未
    獲被上訴人付款為由，而本於票據關係，起訴請求被上訴人
    給付上訴人新臺幣（下同）251,400 元，及自民國95年11月
    5 日起至清償日止，按週年利率6%計算之利息。經原審為上
    訴人敗訴之判決，上訴人不服提起上訴，並聲明請求被上訴
    人給付上訴人249,400 元，及自95年11月5 日起至清償日止
    ，按週年利率6%計算之利息。嗣上訴人於本院97年7 月8 日
    準備程序中，撤回依票據關係之請求，改依上訴人與被上訴
    人丙○○間於95年11月5 日所為互助會停標協調會之協議，
    請求被上訴人履行約定之給付，並將其原來上訴聲明減縮為
    「被上訴人應連帶給付249,100 元及自支付命令送達翌日起
    至清償日止，按週年利率5%計算之利息」。經核上訴人於原
    審主張之訴訟標的，固與其在本院所變更主張之訴訟標的，
    有所不同，惟二者均係基於其與被上訴人丙○○間於95年11
    月5 日所為互助會停標協調會所生之法律關係，其主要爭點
    具有共同性，各請求利益之主張在社會生活上互有關連，且
    上訴人於原審請求之訴訟及證據資料，在本院上訴程序審理
    中，具有一體性，得經由上訴審程序之審理予以利用，揆諸
    上開說明，應認上訴人在本院所為訴之變更，與其在原審主
    張之法律關係，係本於同一基礎事實而為請求；又上訴人在
    本院減縮其上訴聲明，核屬民事訴訟法第255 條第1 項但書
    第3 款所稱之「減縮應受判決事項之聲明」。則依首揭規定
    ，上訴人在本院所為訴之變更及減縮上訴聲明，即屬有據，
    自應予准許。又當事人在第二審為訴之變更，係撤回原訴而
    提起新訴，其在第一審原訴已因訴之准許變更而消滅，第一
    審法院就原訴所為之判決，因此失其效力，第二審法院僅得
    就變更之新訴審判，不得就第一審判決之上訴更為裁判（最
    高法院66年台上字第3320號判例意旨參照）。是本院僅就上
    訴人依變更後法律關係請求之新訴而為裁判，合先敘明。
乙、實體方面：
一、上訴人主張被上訴人丙○○因擔任上訴人等會員籌組之互助
    會會首，而有冒標行為，乃於95年11月5 日與上訴人等未得
    標會員召開協調會，並於會中與上訴人等未得標會員達成協
    議，約定該互助會當日起停會，被上訴人應各給付每位未得
    標會員251,400 元，給付方式自95年11月9 日起至98年1 月
    5 日止，按月於每月7 日給付平均月付款即9,311 元。詎被
    上訴人僅於第1 期給付2,000 元予上訴人後，即未再依約履
    行，經催討無著，為此訴請被上訴人連帶給付上訴人249,10
    0 元及自支付命令送達翌日即96年7 月25日起至清償日止，
    按週年利率5%計算之利息等情。
二、被上訴人固自認有於95年11月5 日與上訴人等未得標會員召
    開協調會，並達成上訴人所指內容之協議，惟辯稱伊欲至上
    訴人家中付第二次款時，上訴人不願開門，致伊無法付款，
    嗣上訴人要求其他已得標會員勿再繳交會款，造成伊無法付
    款給上訴人，且應付未得標會員之合會金，應按已得標會員
    所交會款總額，以已得標會員人數32人平均計算，據此計算
    每位未得標會員應得之合會金，僅為212,112 元，非如上開
    協調會所協議之251,400 元，上訴人請求伊按上開協議履行
    給付，並無理由，爰聲明請求駁回被上訴人之訴等語。
三、經查：
  (一)關於上訴人請求被上訴人丙○○給付部分：
  1.上訴人主張被上訴人丙○○因擔任上訴人等會員籌組之互助
    會會首，於95年11月5 日與上訴人等未得標會員召開協調會
    ，並於會中與上訴人等未得標會員達成協議，約定該互助會
    當日起停會，被上訴人丙○○應各給付每位未得標會員251,
    400 元，給付方式自95年11月9 日起至98年1 月5 日止，按
    月於每月7 日給付平均月付款即9,311 元等事實，業據其提
    出與所述相符之協調會會議紀錄為證，且為被上訴人丙○○
    所自認（見本院卷第17頁），自堪信為真實。
  2.按債權人基於債之關係，得向債務人請求給付，民法第199
    條第1 項定有明文。被上訴人丙○○既與上訴人於95年11月
    5 日達成上開內容之協議，上訴人自得請求被上訴人丙○○
    依該協議履行給付。被上訴人丙○○雖以前詞置辯，惟其就
    上訴人於其付第二次款時不願開門，致其無法付款之事實，
    並未舉證以實其說，自不足採信；而要求其他已得標會員勿
    再繳交會款之人，係上訴人之訴訟代理人甲○○本於其為未
    得標會員之身分而為之，並非上訴人所為等情，有上訴人提
    出之存證信函影本在卷可稽，並為被上訴人丙○○所不爭，
    則被上訴人丙○○自不得以未得標會員不再交付會款之事由
    ，拒絕履行對上訴人所負之債務；再被上訴人丙○○既與上
    訴人達成上述內容之協議，自應受該協議之拘束，不得於事
    後就該協議所約定之事項，再事爭執。且當事人主張之事實
    ，經他造於言詞辯論時或在受命法官前自認者，無庸舉證；
    自認之撤銷，除別有規定外，以自認人能證明與事實不符或
    經他造同意者，始得為之，民事訴訟法第279 條第1 項、第
    3 項定有明文。被上訴人丙○○業於97年5 月14日本院言詞
    辯論時，自認積欠上訴人共計249,400 元，並應按月給付上
    訴人9,311 元等事實（見本院卷第37頁背面），而其事後並
    未經上訴人同意撤銷上開自認，亦未證明其上開自認確與事
    實不符，則依前揭規定，被上訴人丙○○自不得於自認後又
    為與自認事實相異之抗辯。是被上訴人丙○○上詞所辯，均
    無可取。上訴人請求被上訴人丙○○依上開協議履行給付，
    洵無不合。
  3.惟依上開協議所載文義，係約定被上訴人丙○○應自95年11
    月9 日起至98年1 月5 日止，按月於每月7 日給付上訴人9,
    311 元。而訴訟標的之法律關係是否存在，係以事實審言詞
    辯論終結時為準。準此，被上訴人丙○○所負上開分期給付
    債務，僅於本件言詞辯論終結日即97年8 月20日前已經到期
    部分，始得認原告之請求權存在。逾此部分之債務，其履行
    期於本件言詞辯論終結時尚未屆至，上訴人之請求權並不存
    在，自不得准上訴人為期前給付之請求。
  4.綜前所述，上訴人於本訴所得請求被上訴人丙○○給付之已
    到期款金額，為95年11月9 日第一期款7,311 元（9,311 元
    扣除被上訴人已給付之2,000 元），及95年12月7 日起至97
    年8 月20日止計21期款195,531 元 (9,311 ×21＝195,531
    ），合計202,842 元。又給付有確定期限者，債務人自期限
    屆滿時起，負遲延責任；遲延之債務，以支付金錢為標的者
    ，債權人得請求依法定利率計算之遲延利息；應付利息之債
    務，其利率未經約定，亦無法律可據者，週年利率為5%，民
    法第229 條第1 項、第233 條第1 項前段、第203 條定有明
    文。被上訴人丙○○經上訴人起訴請求給付上述金額迄未給
    付，上訴人自得依上開規定請求加付遲延利息。是上訴人請
    求被上訴人丙○○給付202,842 元，及如附表所示之利息部
    分，尚無不合；逾此範圍之請求則屬無據。
  (二)關於上訴人請求被上訴人丁○○給付部分：
  　查上訴人於本件訴訟係基於上開協調會之協議，請求被上訴
    人履行債務，已如前述。惟依上開協調會議紀錄所載：「二
    、全體活會人員同意由會首丙○○每月收齊會錢，每活會會
    員單會分得新台幣貳拾伍萬壹仟肆佰元整，從95年11月9 日
    起至98年1 月5 日止，共27個月，總金額新台幣貳拾伍萬壹
    仟肆佰元。三、會首承諾按協議結果實施，每月交付上述金
    額．．．六、全體協議，每月7 日下午四時，到會首家中，
    取得應得之金額」等文義，可知該協議僅為會首與未得標會
    員間之約定。而被上訴人丁○○並非該互助會之會首，乃上
    訴人所不爭，參以被上訴人丁○○於上開協調會議紀錄上，
    僅簽名擔任見證者之情，堪認被上訴人丁○○並非參與上開
    協議之當事人，則本於債之相對性法則，上訴人自不得依上
    開協議之法律關係，請求被上訴人丁○○依該協議提出給付
    。是上訴人請求被上訴人丁○○連帶給付249,100 元暨其遲
    延利息，即屬無據。
四、從而，上訴人請求被上訴人丙○○給付202,842 元，及如附
    表所示之利息部分，為有理由，應予准許；逾此範圍之請求
    ，為無理由，應予駁回。
丙、據上論結，本件上訴人變更之訴為一部有理由，一部無理由
    ，依民事訴訟法第79條判決如主文。
中      華      民      國    96   年   8   月   27   日
                  民事第三庭   審判長法  官  張靜女
                                     法  官  賴錦華
                                     法  官  黃明發
附表：
┌─┬──────┬──────┬──────┬──────┐
│期│請 求 金 額 │ 利息起算日 │利        率│ 利息終止日 │
│別│ （新台幣） │            │            │            │
├─┼──────┼──────┼──────┼──────┤
│1 │81799元     │96年7月25日 │     均     │     均     │
│| │(9,311-2,000│            │     為     │     至     │
│8 │ +9,311 ×7)│            │     週     │     清     │
├─┼──────┼──────┤     年     │     償     │
│9 │9311元      │96年8月8日  │     利     │     日     │
├─┼──────┼──────┤     率     │     止     │
│10│9311元      │96年9月8日  │     5%     │            │
├─┼──────┼──────┤            │            │
│11│9311元      │96年10月8日 │            │            │
├─┼──────┼──────┤            │            │
│12│9311元      │96年11月8日 │            │            │
├─┼──────┼──────┤            │            │
│13│9311元      │96年12月8日 │            │            │
├─┼──────┼──────┤            │            │
│14│9311元      │97年1月8日  │            │            │
├─┼──────┼──────┤            │            │
│15│9311元      │97年2月8日  │            │            │
├─┼──────┼──────┤            │            │
│16│9311元      │97年3月8日  │            │            │
├─┼──────┼──────┤            │            │
│17│9311元      │97年4月8日  │     均     │     均     │
├─┼──────┼──────┤     為     │     至     │
│18│9311元      │97年5月8日  │     週     │     清     │
├─┼──────┼──────┤     年     │     償     │
│19│9311元      │97年6月8日  │     利     │     日     │
├─┼──────┼──────┤     率     │     止     │
│20│9311元      │97年7月8日  │     5%     │            │
├─┼──────┼──────┤            │            │
│21│9311元      │97年8月8日  │            │            │
├─┼──────┼──────┴──────┴──────┤
│  │合計：      │                                        │
│  │202,842元   │                                        │
└─┴──────┴────────────────────┘
以上正本係照原本作成。
本判決不得上訴。
中　　華　　民　　國　　97　　年　　8 　　月　　27　　日
                                     書記官　陳怡如
